【裁判字號】    99,重上,498
【裁判日期】    991103
【裁判案由】    清償債務
【裁判全文】
臺灣高等法院民事判決                 99年度重上字第498號
上  訴  人  甲○○
訴訟代理人  沈志成律師
            張錦春律師
被  上訴人  乙○○
訴訟代理人  鄭涵雲律師
            林世昌律師
上列當事人間請求清償債務事件，上訴人對於中華民國99年6月2
5日臺灣臺北地方法院99年度重訴字第242號第一審判決提起上訴
，本院於99年10月20日言詞辯論終結，判決如下：
    主      文
上訴駁回。
第二審訴訟費用由上訴人負擔。
    事實及理由
一、被上訴人起訴主張：
  (一)被上訴人於民國（下同）96年11月29日出售瑞隆科技股份有
    限公司（下稱瑞隆公司）股票共171 萬股予上訴人，每股價
    格為新臺幣（下同）4元，共計684萬元，被上訴人已將股票
    全數過戶予上訴人完畢。因上訴人當時無現金可支付價金，
    兩造乃約定將該筆價金轉為被上訴人在上訴人即將成立之新
    公司之股款。上訴人於97年5 月12日曾發函予被上訴人，承
    諾會在97年9 月30前成立新公司。詎上訴人於97年10月29日
    以存證信函表示因新公司股金籌措不如預期而無法成立，價
    金已無從轉為股款，上訴人自應給付股票買賣價金予被上訴
    人，爰依兩造間之股票買賣契約，請求上訴人將上開股票所
    賣得之股款給付被上訴人。
  (二)原證五「致股東書」第3條既約定每股4元收購股份，買賣價
    金、交付方式均已明確，雙方成立買賣契約。而第4 條另約
    定所有金額並不交與舊股東，而是成立新公司的股本，此乃
    雙方當事人就買賣價金為新債清償之約定，因此，新債務即
    成立新公司未為履行，則舊債務即買賣價金之給付並未消滅
    。
  (三)求為判決：1.上訴人應給付被上訴人684 萬元，並自97年10
    月1 日起至清償日，按週年利率5%計算之利息。2.願供擔保
    請准宣告假執行。
二、上訴人則以：
  (一)兩造間係欲成立一新公司為目的，而非要買受被上訴人所持
    有瑞隆公司股票，被上訴人出售瑞隆公司股票之買賣行為，
    實際為若設立新公司，兩造對於被上訴人出資額、出資方式
    之約定，此可參酌上訴人被迫以瑞隆公司名義發「致股東書
    」其中所載工作流程第3 點「特定人以每股新台幣四元收購
    。」第4 點「所有金額並不交付予舊股東，而是作為成立新
    公司之股本價金」、第5 點「成立新公司」可知。股票交易
    並非為了移轉財產權及支付價金為目的，而是為成立新公司
    。且觀之「致股東書」所載，上訴人簽署之書面承諾「本人
    承諾新公司登記資本額新台幣1億2千萬元整」，新公司成立
    所需資金1億2千萬元完全由上訴人出資，股權卻登記於舊股
    東名下，股票交易僅為了使舊股東出資取得名義，實質上為
    上訴人對於股東之贈與，且因贈與物未交付，上訴人依民法
    第408條第1項撤銷贈與。
  (二)上訴人所經營之瑞隆公司於93年及97年均為負債，且被上訴
    人亦為瑞隆公司之董事，對於瑞隆公司經營不善且負債連連
    之情形亦知悉甚詳，被上訴人主張上訴人向其購買瑞隆公司
    股票總價684 萬元，然該股票市值幾近零元，顯違常理等語
    ，資為抗辯。
三、原審判決上訴人應給付被上訴人684萬元，及自98年4月23日
    起至清償日止，按年息5%計算之利息。駁回被上訴人其餘之
    訴，被上訴人就其敗訴部分未據聲明不服。上訴人提起上訴
    ，上訴聲明：(一)原判決不利於上訴人部分廢棄。(二)第一項廢
    棄部分，被上訴人在第一審之訴及假執行之聲請均駁回。被
    上訴人答辯聲明：上訴駁回。
四、本件不爭執事項：
  (一)被上訴人於96年11月間將瑞隆公司股票171 萬股過戶予上訴
    人，並已辦妥股東名義變更登記。
  (二)上訴人於97年5 月12日致函被上訴人，其上記載：「本人針
    對前瑞隆科技股東於96年11、12月出售瑞隆科技股份有限公
    司股票之價金以充當成立新公司股金事宜，因諸事繁雜，但
    仍按原計劃進行中，本人承諾新公司在登記資本額新臺幣壹
    億貳仟萬元整的範圍之內，會在97年9 月30日前儘速完成…
    」等語。
  (三)被上訴人於98年6 月23日委任律師寄發被證七存證信函予上
    訴人，上訴人已收受該函。
五、本件爭點：
  (一)被上訴人於96年將瑞隆公司171 萬股之股票過戶予上訴人，
    並辦妥股東名義變更登記之原因關係究為買賣或贈與？
  (二)如為前者，兩造針對價金之給付，是否約定以97年9月30日
    為清償期？
六、按稱買賣者，謂當事人約定一方移轉財產權於他方，他方支
    付價金之契約，民法第345 條定有明文。次按解釋意思表示
    ，應探求當事人之真意，不得拘泥於所用之辭句，為民法第
    98條所明定。又解釋契約，應斟酌立約當時之情形，及一切
    證據資料以為斷定之標準，庶不失契約之真意（最高法院86
    年台上字第2756號判決意旨參照）。
  (一)查被上訴人於96年11月間將瑞隆公司股票171 萬股過戶予上
    訴人，並辦妥股東名義變更登記，有財政部臺北市國稅局年
    度證券交易稅一般代繳稅額繳款書在卷可稽（原審卷第7 頁
    ），上訴人不爭執，可認為實。
  (二)次查，上訴人於97年5 月12日致函被上訴人，該函記載：「
    本人（即上訴人）針對前瑞隆科技股東於96年11、12月出售
    瑞隆科技股份有限公司股票之價金以充當成新公司股金事宜
    ，因諸事繁雜，但仍按原計劃進行中，本人承諾新公司在登
    記資本額新台幣壹億貳仟萬元整的範圍之內，會在97年9月3
    0日前儘速完成，特函通知。」，有函1件在卷可稽（原法院
    98年度司促字第26900號卷第4頁），上訴人不爭執，可認為
    實在。再查，上訴人於97年10月29日寄發存證信函予被上訴
    人，該存證信函內容記載略以：「查台端（即被上訴人）前
    以每股新台幣四元之價格計算出售瑞隆科技股份有限公司予
    本人（即上訴人），惟本人當時無資力支付價金，雙方乃約
    定另行設立新公司，台端應得之價金則充作新公司之股金，
    今因籌措資金不如預期，恐無法成立新公司，為免影響台端
    之權益，本人願將已過戶之股票返還予台端。」，有臺北台
    塑郵局存證信函第374號在卷可稽（原法院促字卷第5頁）。
    上開內容文義明白，上訴人係表示其以每股4 元取得被上訴
    人瑞隆公司股票，被上訴人應得之價金充作設立新公司之股
    金。
  (三)且查，瑞隆公司之致股東書記載略以：「……經公司專案小
    組研議，會計師與律師的匡斧，提交大股東認定的方案，工
    作流程如下：一、公司股務小組通知所有股東。二、以洽特
    定人方式，協助股權轉移。三、特定人以每股新台幣四元收
    購。四、所有金額並不交付予舊股東，而是作為成立新公司
    的股本價金。五、成立新公司。」，有瑞隆公司股務小組致
    股東書在卷可稽（原審卷第37頁）。由瑞隆公司出具之致股
    東書亦可知，收購瑞隆公司股票之金額不交付予舊股東，而
    係作為成立新公司之股本。
  (四)綜上事證，上訴人以每股4 元向被上訴人收購瑞隆公司股票
    ，被上訴人應得之價金不交付而作為設立新公司之股本，為
    可認定之事實。兩造間就瑞隆公司股票移轉係屬買賣之法律
    關係，可以認定。
七、按因清償債務而對於債權人負擔新債務者，除當事人另有意
    思表示外，若新債務不履行時，其舊債務仍不消滅，民法第
    320 條定有明文。次按債之更改，乃成立新債務而消滅舊債
    務之契約，雙方有無消滅舊債務之意思，應依具體事實認定
    。如無消滅舊債務之意思，而係因清償舊債務而對於債權人
    負擔新債務，則屬新債清償（最高法院96年台上字第1063號
    判決意旨參照）。
  (一)上訴人以每股4 元向被上訴人收購瑞隆公司股票，被上訴人
    應得之價金不交付而作為設立新公司之股本，業經認定詳前
    理由六所述，可認兩造係約定上訴人負擔新債務，即成立新
    公司並使被上訴人以相當於買賣價金之出資額成為新公司股
    東。
  (二)上訴人97年10月29日寄發予被上訴人之存證信函記載：「查
    台端（即被上訴人）前以每股新台幣四元之價格計算出售瑞
    隆科技股份有限公司予本人（即上訴人），惟本人當時無資
    力支付價金，雙方乃約定另行設立新公司，台端應得之價金
    則充作新公司之股金，今因籌措資金不如預期，恐無法成立
    新公司，為免影響台端之權益，本人願將已過戶之股票返還
    予台端。」，由上存證信函內容可知，上訴人自承無法成立
    新公司，故願將已過戶之瑞隆公司股票返還被上訴人，足認
    兩造並無消滅舊債務即買賣股票債務之意思，上訴人辯稱兩
    造約定以買賣股票價金充作被上訴人於上訴人成立新公司之
    股款，係屬債之更改等語，為不可採。
  (三)綜上，兩造間就瑞隆公司股票成立買賣契約，被上訴人已將
    股票過戶予上訴人，上訴人交付價金之債務，係約定上訴人
    負擔新債務即成立新公司並使被上訴人以相當於買賣價金之
    出資額成為新公司股東，依首揭說明，若新債務不履行時，
    舊債務仍不消滅。經查，上訴人於97年10月29日寄發存證信
    函予被上訴人，自承新公司無法成立，被上訴人請求上訴人
    履行舊債務即交付買賣股票之價金684萬元（計算式：00000
    00×4＝0000000），係屬有據。
八、上訴人下列抗辯，為不可採：
  (一)按當事人主張有利於己之事實者，就其事實有舉證之責任，
    民事訴訟法第277 條定有明文。上訴人抗辯被上訴人於95年
    間趁上訴人當時配偶正值台塑集團接班佈局時刻，要脅如不
    以瑞隆公司股票面額4 折作價，抵作新設公司之投資款，將
    夥同其他股東及新聞媒體至台塑大樓包圍抗議，故先以瑞隆
    公司名義發函致股東書等語，為被上訴人否認。上訴人未立
    證證明瑞隆公司所發致股東書係遭脅迫，且上訴人於97年10
    月29日寄予被上訴人之存證信函自稱被上訴人將瑞隆公司股
    票以每股4 元出售予上訴人，詳前理由七所述，難認上訴人
    向被上訴人買受瑞隆公司股票係受脅迫。
  (二)按稱贈與者，謂當事人約定，一方以自己之財產無償給與他
    方，他方允受之契約，民法第406條定有明文。上訴人辯稱
    設定新公司1億2千萬元全由其出資，股權卻須登記舊股東名
    下，股票交易是若設立新公司，兩造對於被上訴人出資金額
    、方式之約定，實質上為上訴人對被上訴人之贈與等語，核
    與贈與契約係無償給付自己財產不合，上訴人上開抗辯，為
    不可採。
  (三)按附停止條件之法律行為，於條件成就時，發生效力，民法
    第99條第1項定有明文。經查，上訴人於97年5月12日致被上
    訴人之函件、上訴人於97年10月29日寄予被上訴人之存證信
    函、瑞隆公司致股東書等，均未表示瑞隆公司股票作價抵充
    新公司股款，係以「新公司成立」為停止條件。上訴人辯稱
    兩造間就瑞隆公司買賣股權附有停止條件等語，核與卷證資
    料不符，尚難採信。
  (四)證人李宗學證稱略以：96年夏天某日於臺北台塑大樓8 樓，
    現場有洪瑞仁與伊，伊代表上訴人，洪瑞仁代表被上訴人，
    被上訴人請洪瑞仁傳達被上訴人希望上訴人能成立一家新公
    司，以新公司的股票換被上訴人持有之瑞隆公司股票，換股
    比例1比1，當場伊表示不同意換股比例及成立新公司換股票
    ，當天並未成立任何書面，之後又有3、4次的協商，上情均
    為協議之前等語（本院卷第35頁至反面）。依證人李宗學之
    證詞，兩造於97年5 月12日書函之前有協商之事實，不影響
    本院前揭判斷。
九、被上訴人將瑞隆公司股票移轉予上訴人，兩造間係成立買賣
    契約，上訴人交付價金之義務，約定上訴人負擔新債務即成
    立新公司並使被上訴人以相當於買賣價金之出資額成為新公
    司股東，上訴人無法履行新債務，被上訴人自得依買賣契約
    請求上訴人給付買賣股票價金684 萬元。被上訴人於原審係
    請求自97年10月1 日起算之遲延利息，惟被上訴人於原審判
    決後，就利息部分敗訴未聲明不服。上訴人不爭執遲延利息
    應從98年4 月23日起算（原審卷第93頁），故被上訴人請求
    上訴人給付684萬元及自98年4月23日起至清償日止，按年息
    5%計算之利息，為有理由。
十、綜上所述，被上訴人本於買賣之法律關係，請求上訴人給付
    684 萬元本息，為有理由，應予准許。是則原審判命上訴人
    如數給付，於法並無不合。上訴意旨指摘原判決不當，求予
    廢棄改判，為無理由，應予駁回。
十一、本件事證已臻明確，兩造其餘攻擊防禦方法及未經援用之
      舉證，經審酌核與本件判決結果不生影響，不再逐一論述
      ，附此敘明。
十二、據上論結，本件上訴為無理由，依民事訴訟法第449條第1
      項、第78條，判決如主文。
中    華    民    國    99    年    11    月    3     日
                     民事第一庭
                         審判長法  官  吳謙仁
                               法  官  蘇瑞華
                               法  官  李瓊蔭
正本係照原本作成。
如不服本判決，應於收受送達後20日內向本院提出上訴書狀，其
未表明上訴理由者，應於提出上訴後20日內向本院補提理由書狀
（均須按他造當事人之人數附繕本）上訴時應提出委任律師或具
有律師資格之人之委任狀；委任有律師資格者，另應附具律師資
格證書及釋明委任人與受任人有民事訴訟法第466條之1第1項但
書或第2項（詳附註）所定關係之釋明文書影本。如委任律師提
起上訴者，應一併繳納上訴審裁判費。
中    華    民    國    99    年    11    月    4     日
                              書記官  王才生
附註：
民事訴訟法第466條之1（第1項、第2項）：
對於第二審判決上訴，上訴人應委任律師為訴訟代理人。但上訴
人或其他法定代理人具有律師資格者，不在此限。
上訴人之配偶、三親等內之血親、二親等內之姻親，或上訴人為
法人、中央或地方機關時，其所屬專任人員具有律師資格並經法
院認為適當者，亦得為第三審訴訟代理人。

司法院資訊處製作；財團法人民間司法改革基金會備份。
